【裁判字號】    90,台上,28
【裁判日期】    900104
【裁判案由】    貪污
【裁判全文】
最高法院刑事判決                                    九十年度台上字第二八號
    上訴人  台灣高等法院高雄分院檢察署檢察官
    被  告  甲○○
右上訴人因被告貪污案件，不服台灣高等法院高雄分院中華民國八十九年七月四日第
二審判決（八十八年度上訴字第一八○○號，起訴案號：台灣高雄地方法院檢察署八
十八年度偵字第八八八六號），提起上訴，本院判決如左：
    主  文
原判決撤銷，發回台灣高等法院高雄分院。
    理  由
本件原判決以公訴意旨略謂：被告甲○○原係陸軍第八軍團司令部眷服組少校政戰官
，自民國八十五年二月一日至八十六年四月一日止負責該部所轄高雄、屏東縣眷村之
改建工程，於八十六年六月八日退伍，係依據法令從事於公務之人員。於八十六年一
月間起，得知台南市精忠三村原眷戶吳有全、譚景華、蔡建東及高雄縣鳳山市黃埔新
村王嘉鵬等人欲將眷舍出讓，竟與未具公務員資格之李炎坤、王懷忠基於共同之犯意
聯絡，意圖為自己不法所有之概括犯意，利用其職權機會及身分關係，從中居間仲介
。分別於：(一)八十六年二月間，將坐落高雄縣鳳山市黃埔新村三十二號眷舍由王嘉鵬
以新台幣（下同）九十萬元之代價出讓於某不詳年籍之王少校。(二)同年三月初，將坐
落台南市精忠三村一五○號之眷舍由吳有全以九十萬元之代價出讓於洪建興。(三)同年
三月中旬，將坐落台南市精忠三村七十一號之眷舍由譚景華以八十五萬元之代價出讓
於朱緒華。(四)同年三月底，將坐落台南市精忠三村一○九五號之眷舍以八十五萬元之
代價，由蔡建東出讓於不詳姓名年籍者。其間分別圖得三萬元、十二萬元、七萬元及
十二萬元不等之利益。其方法係介紹洪建興等人與王懷忠、李炎坤洽談眷舍頂讓事宜
，由李炎坤等人向欲受讓眷舍之人收取較高之金額，再以較低價頂得眷舍之方式，從
中賺取差價予以朋分，被告共計圖得如上所述之不法利益十七萬元等情，因認被告係
違反貪污治罪條例第六條第五款對於非主管或監督之事務，利用職權機會或身分圖私
人不法利益罪嫌云云。經審理結果，不能證明被告犯罪，因而維持第一審諭知被告無
罪之判決，駁回檢察官在第二審之上訴，固非無見。
惟查：（一）證據雖已調查，而其內容尚未明瞭者，即與未經調查無異，如遽行判決
，仍屬應於審判期日調查之證據未予調查。依卷附陸軍第八軍團司令部八十九年五月
十七日八九務行字第○五三六九號函所附業務職掌表，主管畢于堯掌部內綜合業務及
二代子女承繼案，其職務代理人為被告（見原審卷第五九頁），則畢于堯既可綜合審
核眷戶頂讓事務，被告有無利用代理畢某職務之期間，圖謀不法利益，原審未予詳查
，即有應於審判期日調查之證據未予調查之違法。（二）原判決雖認定決定眷舍頂讓
之交易時，均係由買賣雙方當事人自行決定是否頂讓及其價格，即使在眷服組負責審
核之承辦人員韋悅慶亦無加以影響之機會及權限，何況不負責此項業務審核之被告，
且被告僅為單純從中居間介紹取得合理報酬（原判決第五頁倒數第一、八至十行）。
惟據證人畢于堯於陸軍第八軍團司令部軍法組調查時證稱：「可能是因為甲○○在眷
服組服務，才會有機會知道有眷戶要轉讓……」（見陸軍第八軍團司令部八十七年十
二月二十一日審字第二三五號卷八十六年一月四日畢于堯訊問筆錄），又證人譚景華
於國防部總政治作戰部調查時供稱：「……我找一位先生幫我介紹軍人頂讓，那位先
生就介紹我和甲○○認識，之後都是由我和楊洽談，一月二十七日，楊先付我四十萬
元，十日後再付我十五萬元，雙方並簽讓渡證書」，亦有譚景華將眷舍賣與被告之讓
渡證書可據（見陸軍第八軍團司令部八十六年偵字第一三○號卷附件六、八十六年五
月二十一日譚景華洽談紀要表及附件七譚景華讓渡證書影本），被告似係向譚景華買
入眷舍後，再轉賣他人，並非僅為單純從中居間介紹取得報酬。再承受眷舍之洪建興
於國防部總政治作戰部調查時供稱：「我是當天由眷服組甲○○少校及曾進隆少校帶
去和他（出讓之陳先生）認識」「…… 後來楊員向我說明眷舍資料…… 」（見同一
偵查卷附件八、八十六年五月二十二日洪建興談話筆錄）。則洪建興似非向吳有全受
讓眷舍，被告究竟如何知悉譚景華及陳姓眷戶欲出讓眷舍之情事？被告承受譚某之眷
舍後轉讓何人，價金若干，原審未詳加調查，細心剖析，遽認定本件係買賣雙方當事
人自行決定頂讓及價格，亦嫌率斷，難成信讞。上訴意旨指摘原判決不當，非無理由
，應認原判決有發回更審之原因。
據上論結，應依刑事訴訟法第三百九十七條、第四百零一條，判決如主文。
中      華      民      國     九十     年      一      月      四      日
                              最高法院刑事第三庭
                                  審判長法官  陳  錫  奎
                                        法官  洪  清  江
                                        法官  吳  昆  仁
                                        法官  李  伯  道
                                        法官  陳  世  雄
      右正本證明與原本無異
                                              書  記  官
中      華      民      國     九十     年      一      月      九      日


司法院資訊處製作；財團法人民間司法改革基金會備份。
